ACORDAO-COMPLETO-2521352

ACÓRDÃO 1084/2022 ATA 6/2022 - SEGUNDA CÂMARA

VISTOS, relatados e discutidos estes Embargos de Declaração opostos pelo Sr. Josineo Fortaleza de Brito contra o Acórdão 18281/2021-TCU-Segunda Câmara (Excerto da Relação 32/2021 - TCU - 2ª Câmara) , por meio do qual foi apreciado o ato de concessão de sua aposentadoria.
ACORDAM os Ministros do Tribunal de Contas da União, reunidos em sessão da 2ª Câmara, ante as razões expostas pelo Relator, em:
9.1. com fundamento nos arts. 32, inciso II, e 34 da Lei 8.443/1992, não conhecer dos presentes embargos de declaração, porquanto intempestivos; e
9.2. dar ciência desta Deliberação ao embargante.

Embargos de Declaração opostos contra Acórdão que julgou ilegal ato de concessão de aposentadoria.

Segunda Câmara

Tribunal Regional do Trabalho da 18ª Região/GO.

3. Embargante: Josineo Fortaleza de Brito (XXX.720.464-XX).

13.1. Ministros presentes: Bruno Dantas (Presidente), Augusto Nardes, Aroldo Cedraz e Antonio Anastasia.
13.2. Ministros-Substitutos presentes: Marcos Bemquerer Costa (Relator) e André Luís de Carvalho.

MARCOS BEMQUERER

Ministro-Substituto Marcos Bemquerer Costa.

Trata-se de Embargos de Declaração opostos pelo Sr. Josineo Fortaleza de Brito ao Acórdão 18281/2021-TCU-Segunda Câmara (Excerto da Relação 32/2021 - TCU - 2ª Câmara) , proferido nestes autos em que foi apreciado o ato de concessão de aposentadoria do embargante, emitido pelo Tribunal Regional do Trabalho da 18ª Região/GO e submetido a este Tribunal para fins de registro.
2.		Nos termos do decisum ora embargado, este Colegiado considerou ilegal a concessão de aposentadoria do embargante e negou registro ao correspondente ato, por haver percepção ilegal da rubrica de "quintos/décimos", cuja incorporação decorreu de funções comissionadas exercidas no período de 08/04/1998 a 04/09/2001.
3.		Após a notificação do teor do Acórdão 18281/2021-TCU-Segunda Câmara, em 03/11/2021, por meio do Ofício 61.658/2021-TCU/Seproc (peças 9 e 10) , o TRT da 18ª Região/GO, em atendimento à determinação desta Corte de Contas, cientificou o Sr. Josineo Fortaleza de Brito do teor da deliberação guerreada, em 05/11/2021 (peça 23) , tendo o interessado protocolado junto ao TCU estes Embargos de Declaração, em 23/11/2021, conforme consta do registro do documento da peça 12. 
4.		O embargante alegou haver no Acórdão ora recorrido vícios de contradição e omissão, os quais, em apertada síntese, foram assim indicados na peça recursal (peça 12) :
		4.1. o embargante foi aposentado por invalidez permanente e a deliberação do TCU foi omissa ao não abordar essa incapacidade que motivou sua aposentadoria; 
		4.2. há contradição desta Corte de Contas ao considerar a concessão de aposentadoria do embargante ilegal e negar registro ao correspondente ato, sem, contudo, analisar a incapacidade que motivou sua aposentadoria por invalidez permanente.
5.		Ao final, o Sr. Josineo Fortaleza de Brito requer ao Tribunal que sejam sanadas a contradição e a omissão apontadas, tornando-se insubsistente o decisum combatido, com manifestação pela legalidade de sua aposentadoria e consequente registro ao correspondente ato.
		É o Relatório.

não há.

Não atuou.

EMBARGOS DE DECLARAÇÃO. APOSENTADORIA. Incorporação dE "quintos" após 8/4/1998. PARCELA ASSEGURADA POR SENTENÇA JUDICIAL TRANSITADA EM JULGADO. VANTAGEM IMUNE A ABSORÇÕES FUTURAS, CONFORME DECISÃO DO SUPREMO TRIBUNAL FEDERAL HAVIDA NO RECURSO EXTRAORINÁRIO 638.115/CE. ILEGALIDADE DA CONCESSÃO. NEGATIVA DE REGISTRO AO ATO. ALEGAÇÃO DE SUPOSTA CONTRADIÇÃO E OMISSÃO NO ACÓRDÃO RECORRIDO. INOCORRÊNCIA DOS VÍCIOS SUSCITADOS. TENTATIVA DE REDISCUSSÃO DE MÉRITO NA VIA RECURSAL INADEQUADA A TAL PROPÓSITO. RECURSO INTEMPESTIVO. NÃO CONHECIMENTO.

APOSENTADORIA (APOS)

não atuou.

Trago à apreciação deste Colegiado Embargos de Declaração opostos pelo Sr. Josineo Fortaleza de Brito ao Acórdão 18281/2021-TCU-Segunda Câmara (Excerto da Relação 32/2021 - TCU - 2ª Câmara) , proferido nestes autos em que foi apreciado o ato de concessão de aposentadoria do embargante, emitido pelo Tribunal Regional do Trabalho da 18ª Região/GO e submetido a este Tribunal para fins de registro. 
2.		Na sessão ordinária de 26/10/2021, a 2ª Câmara assim deliberou no Acórdão ora recorrido (peça 8) :
	"Considerando que a análise empreendida pela Secretaria de Fiscalização de Integridade de Atos e Pagamentos de Pessoal e de Benefícios Sociais - Sefip detectou a inclusão irregular nos proventos de parcelas decorrentes da incorporação de "quintos/décimos" de funções comissionadas exercidas após a edição da Lei 9.624/1998, uma vez que os períodos de incorporação ocorreram, em parte, em momento posterior à data limite de 8/4/1998;
	Considerando que a jurisprudência desta Casa de Contas consolidou o entendimento de que é ilegal a percepção da rubrica de "quintos/décimos", cuja incorporação decorreu de funções comissionadas exercidas no período de 08/04/1998 a 04/09/2001, devendo-se observar a modulação dos efeitos definida pelo Supremo Tribunal Federal na decisão do Recurso Extraordinário 638.115/CE, acerca dessa matéria;
	Considerando que a parcela impugnada foi concedida a partir de decisão judicial transitada em julgado, em 01/08/2006 (Ação Ordinária n. 2004.34.00.048565-0 movida pela Associação Nacional dos Servidores da Justiça do Trabalho - ANAJUSTRA, peça 3, p. 8) ; 
	Considerando que, segundo a modulação de efeitos do julgamento do RE 638.115/CE feita pelo STF, somente para a hipótese de "quintos/décimos" recebidos com base em decisão judicial transitada em julgado será indevida a cessação imediata do pagamento e não haverá absorção da parcela por reajustes futuros;
	Considerando que, por meio do Acórdão 1414/2021-TCU-Plenário (relator: Ministro Walton Alencar Rodrigues) , este Tribunal fixou entendimento no sentido da possibilidade de apreciação de ato sujeito a registro mediante relação, na forma do artigo 143, inciso II, do Regimento Interno/TCU, nas hipóteses em que a ilegalidade do ato decorra exclusivamente de questão jurídica de solução já pacificada na jurisprudência desta Corte de Contas;
	Considerando a presunção de boa-fé do interessado;
Considerando que o ato ora examinado deu entrada no TCU há menos de cinco anos; e
	Considerando, por fim, os pareceres convergentes da Sefip e do Ministério Público junto ao TCU - MP/TCU.
	ACORDAM os Ministros do Tribunal de Contas da União, com fundamento nos artigos 1º, inciso V, e 39, inciso II, da Lei 8.443/1992, c/c os artigos 17, inciso III, 143, inciso II, 260 e 262 do Regimento Interno/TCU, em considerar ilegal a concessão de aposentadoria do Sr. Josineo Fortaleza de Brito e negar registro ao correspondente ato, dispensar o ressarcimento das quantias indevidamente recebidas de boa-fé pelo interessado, consoante o disposto no Enunciado 106 da Súmula da Jurisprudência do TCU, e expedir a determinação contida no subitem 1.7 abaixo:
1. Processo TC-Processo 040.096/2021-1 (APOSENTADORIA) 
	1.1. Interessado: Josineo Fortaleza de Brito (462.720.464-72) .
	1.2. Órgão: Tribunal Regional do Trabalho da 18ª Região/GO.
	1.3. Relator: Ministro-Substituto Marcos Bemquerer Costa.
	1.4. Representante do Ministério Público: Procurador Sergio Ricardo Costa Caribé.
	1.5. Unidade Técnica: Secretaria de Fiscalização de Integridade de Atos e Pagamentos de Pessoal e de Benefícios Sociais (Sefip) .
	1.6. Representação legal: não há.
	1.7. Determinação:
	1.7.1. determinar ao Tribunal Regional do Trabalho da 18ª Região/GO que, no prazo de 15 (quinze) dias a contar da notificação deste Acórdão, dê ciência do inteiro teor desta Deliberação ao interessado, encaminhando a este Tribunal, no prazo de 30 (trinta) dias, comprovante da referida ciência."
3.		Ressalte-se que esta Corte de Contas aplicou a modulação de efeitos do julgamento do RE 638.115/CE, de tal forma que, como a parcela impugnada foi concedida a partir de decisão judicial transitada em julgado, em 1º/08/2006 (Ação Ordinária n. 2004.34.00.048565-0 movida pela Associação Nacional dos Servidores da Justiça do Trabalho - ANAJUSTRA, peça 3, p. 8) , não foi feita determinação ao Tribunal Regional do Trabalho da 18ª Região/GO para a cessação imediata do pagamento ou para a absorção da aludida  parcela por reajustes futuros. 
4.	 	 Em sua peça recursal (peça 12) , o embargante suscitou haver na deliberação recorrida vícios de contradição e omissão, os quais, em apertada síntese, foram assim indicados: 
	4.1. o embargante foi aposentado por invalidez permanente e a deliberação do TCU foi omissa ao não abordar essa incapacidade que motivou sua aposentadoria; 
		4.2. há contradição desta Corte de Contas ao considerar a concessão de aposentadoria do embargante ilegal e negar registro ao correspondente ato, sem, contudo, analisar a incapacidade que motivou sua aposentadoria por invalidez permanente.
II
5.		Feito o resumo dos fatos, do iter processual e do julgado, passo, em primeira aproximação com o recurso, à análise da tempestividade e, por conseguinte, da admissibilidade dos embargos, segundo as regras legais e regimentais de regência da matéria.
6.		Em 05/11/2021, o embargante foi notificado do teor do Acórdão 18281/2021-TCU-Segunda Câmara (Excerto da Relação 32/2021 - TCU - 2ª Câmara) , conforme indicado na certidão emitida pelo Setor de Aposentadoria/Núcleo de Legislação de Pessoal do Tribunal Regional do Trabalho da 18ª Região/GO (peça 23) .
7.		O prazo para a oposição de embargos de declaração nesta Corte é de 10 (dez) dias, nos termos do art. 34, § 1º, da Lei 8.443/1992. Esse prazo conta-se, dia-a-dia, a partir da data da notificação, excluindo-se o dia de início e incluindo-se o do vencimento, consoante as disposições do art. 30, inciso I, alínea d, da precitada lei c/c os arts. 183, inciso I, alínea d, e 185 do Regimento Interno/TCU. 
8.		Dessarte, considerando a notificação do embargante ocorrida em 05/11/2021 (sexta-feira) , o prazo começou a correr a partir do primeiro dia em que houve expediente no Tribunal (08/11/2021) e o interregno de dez dias findou em uma quarta-feira (17/11/2021) , por força da regra estabelecida no art. 185, § 1º, do RI/TCU.
9.		Ocorre que o recorrente opôs os declaratórios serodiamente em 23/11/2021 (peça 12) . Ou seja, entre a notificação da decisão acerca do julgamento desta aposentadoria (termo a quo para análise da tempestividade: 05/11/2021) e o protocolo dos embargos (23/11/2021) transcorreram mais de dez dias, de forma que os aclaratórios são intempestivos por desconsiderar o prazo legal. 
10.	A toda evidência, o recurso manejado pelo ex-servidor do Tribunal Regional do Trabalho da 18ª Região/GO não deve ser conhecido, por não ultrapassar a barreira da admissibilidade em face da sua oposição tardia. 
III
11.	Nada obstante, ainda que superada essa etapa (admissibilidade) , o embargante não lograria êxito no provimento do apelo recursal, haja vista que não há qualquer contradição ou omissão no julgado recorrido.
12.	Compulsando a peça de embargos, verifico que o recorrente aduz somente que não houve a análise da incapacidade que motivou sua aposentadoria no Acórdão 18281/2021-TCU-Segunda Câmara. 
13.	Ressalto, contudo, que a ilegalidade apontada por esta Corte de Contas no ato de concessão de aposentadoria em questão diz respeito, restritamente, ao exercício de função comissionada no período de 08/04/1998 a 04/09/2001, com a correspondente incorporação de quintos. 
14.	Nesse sentido, cumpre destacar que após 8/4/1998 (data da publicação da Lei 9.624/1998) , a jurisprudência desta Casa de Contas consolidou o entendimento de que é ilegal a percepção da rubrica de "quintos/décimos", cuja incorporação decorreu de funções comissionadas exercidas no interregno de 08/04/1998 a 04/09/2001, devendo-se observar a modulação dos efeitos definida pelo Supremo Tribunal Federal - STF na decisão do Recurso Extraordinário (RE) 638.115/CE. Cito, nesse sentido, os Acórdãos 442/2020, 13.910/2020 e 6.298/2021, da 2ª Câmara, todos de minha relatoria. 
15.	 De acordo com o que foi estabelecido na decisão do STF no RE 638.115/CE, somente para a hipótese de "quintos/décimos" recebidos com base em decisão judicial transitada em julgado será indevida a cessação imediata do pagamento e não haverá absorção da parcela por reajustes futuros. Já nos casos de "quintos/décimos" recebidos por força de decisão judicial não transitada em julgado ou de decisão administrativa, o pagamento será mantido até sua absorção integral por quaisquer reajustes futuros concedidos aos servidores.
IV
16.	Pelo exposto acima, percebe-se que, além de intempestivos os embargos, as alegadas contradição e omissão não se sustentam, porquanto são inexistentes e especialmente porque a ilegalidade apontada no ato de concessão de aposentadoria em tela está relacionada apenas à  percepção da rubrica de "quintos/décimos", e a deliberação atacada está em total alinhamento com a jurisprudência desta Corte de Contas. Dessa forma, proponho ao Colegiado, em substância, o não conhecimento dos declaratórios.
	Pelo exposto, manifesto-me por que seja adotada a deliberação que ora submeto a este Colegiado.
	
T.C.U., Sala de Sessões, em 15 de março de 2022.
MARCOS BEMQUERER COSTA
						       Relator